臺灣高等法院刑事判決
109年度上訴字第566號
上  訴  人  臺灣桃園地方檢察署檢察官
被      告  陳建名



選任辯護人  洪殷琪律師
            胡原龍律師
上列上訴人因被告違反貪污治罪條例案件，不服臺灣桃園地方法
院106年度訴字第373號，中華民國108年12月27日第一審判決（
起訴案號：臺灣桃園地方檢察署105年度偵字第21472號、106年
度偵字第5090號），提起上訴，本院判決如下：
    主  文
上訴駁回。
    理  由
壹、公訴意旨略以：
一、被告陳建名自民國99年6月24日起至105年2月15日止，係新
    北市消防局火災預防科股長，負責新北市轄區內建築物消防
    安全設備裝置之圖說審查及竣工查驗等職務，屬依法令服務
    於地方自治團體所屬機關而具有法定職務權限之公務員；李
    新彬(另由檢察官為緩起訴處分確定)係高源消防企業有限公
    司(下稱高源消防公司)負責人，負責營運管理；賴燕璋(所
    犯對公務員不違背職務行為交付賄賂罪，經原審判決免刑確
    定)自89年10月1日起至102年9月30日止，任職高源消防公司
    ，負責現場技術指導、現勘及申請執照業務。
二、緣高源消防公司於100年至102年間，承包新北市區內數家建
    設公司新建及更新建築物之消防安全設備裝置與圖說審查申
    請業務，而消防安全設備裝置須先由消防設備師繪製消防安
    全設備裝置圖說，並送新北市消防局火災預防科審查後，方
    能依據通過審查之圖說內容，進行該建築物之消防安全設備
    裝置作業。於101年12月間，被告擔任火災預防科股長時，
    因審核高源消防公司承包協和建設公司在新北市○○區○○段00
    0地號土地所新建之「協和紀樂活」建案之圖說審查申請案
    ，而知悉該建案並有意購買該建案房屋2戶，為求能以較低
    廉之價格購買，遂透過李新彬及賴燕璋向協和建設公司洽購
    ，後由李新彬及賴燕璋代為與協和建設公司以每坪新臺幣(
    下同)48萬4,500元之價格達成協議，被告即以其妻許佳琪及
    其妻之胞姐許佳雯名義訂購2戶（即新北市○○區○○路000巷00
    號9樓及新北市○○區○○路000巷00號9樓），惟被告僅與李新
    彬及賴燕璋等人達成口頭協議，並未實際與協和建設公司完
    成簽約訂購程序。復於102年4月初，賴燕璋經由協和建設公
    司人員告知前述被告所欲訂購之2戶房屋，每坪單價需調高
    至51萬7,800元，賴燕璋獲悉後即告知被告，被告得知後極
    為不滿，之後遂多次以電話聯繫賴燕璋，要求將前述上漲之
    售價予以調降，然賴燕璋均未予回應。適逢高源消防公司承
    攬勝旺建設公司所新建之位於泰山區信華段1小段9地號等「
    明日城雲開」建案消防圖說申請業務，並由消防設備師李文
    俊於102年4月2日向火災預防科申請本件圖說審查申請(下稱
    本件圖說審查申請)，而該建築物屬內政部101年1月10日台
    內消字第1010821006號令公布並於101年7月1日實施之「各
    類場所消防安全設備設置標準」第12條第1項第2款第7目規
    範之集合住宅，且該設置標準第157條所定表2項規定，各層
    收容人數為30人以上100人以下，始需設1具緩降機，而上開
    送審之建案第2至10層設計圖說內容均載明各層收容人數為1
    8人，未達該設置標準第157條所定表2項規定之收容人數，
    屬於免設置緩降機之建築物，故該申請案僅於102年4月10日
    ，因使用法規版本使用單位錯誤經火災預防科承辦人林郁昭
    初審退件，復由李文俊修改缺失後，於同年月18日再次申請
    ，隨即經林郁昭及負責複審之科員林佳蓉依據前述設置標準
    審核通過，並陳核至被告處進行覆核。詎被告覆核檢閱圖說
    後，明知該申請案屬免設置緩降機之建築物，及消防設備師
    所繪製之消防圖說取消緩降機設置符合前述標準之規定，而
    被告為逼迫李新彬及賴燕璋等人出面解決購屋售價，竟以消
    防設備師將緩降機取消不符合法規為由，於同年月26日上午
    ，將該申請案退回至林郁昭並指示將該案予以退件，使林郁
    昭立即通知高源消防公司，要與承辦該案之消防設備師會談
    ，藉以逼迫李新彬及賴燕璋出面解決房屋售價上漲之事。賴
    燕璋獲悉本件圖說審查申請案遭到被告刁難退件後，認為該
    案係遭被告故意積壓退件，為求該案能順利通過審查並同時
    解決被告因上開房屋售價調漲之不滿心理，乃基於對於公務
    員關於不違背職務行為交付賄賂之犯意，於同年月29日上午
    9時許，前往火災預防科與被告見面，欲以贈送新購屋處冷
    氣機之方式補償被告購屋價款之增漲，使本件圖說審查申請
    案件順利通過，被告即基於對不違背職務之行為收受賄賂之
    犯意，當場同意收取後，被告遂於同日指示林郁昭針對明日
    城雲開建案緩降機取消部分，作出符合法規之見解，同意該
    案通過審查，而林郁昭嗣於同日下午，旋以該案符合「各類
    場所消防安全設備設置標準」之規定簽辦書函，經被告於翌
    （30）日下午3時45分核章上陳，使高源消防公司於同年5月
    3日得以順利取得本件圖說審查申請符合之核准函。賴燕璋
    與被告達成上開贈送冷氣機之約定後離開新北市消防局，隨
    即於同年4月29日上午10時25分許，以電話告知具有對於公
    務員關於不違背職務行為交付賄賂之犯意聯絡之李新彬前述
    與被告期約贈送新購屋處之冷氣機乙事，李新彬亦同意支付
    該筆冷氣機購買費用，賴燕璋隨即前往高源消防公司，由李
    新彬以其自有之現金20萬元交付被告，作為購買冷氣機贈送
    被告之費用，惟李新彬認為購買冷氣機贈送被告甚為不便，
    遂由賴燕璋前往火災預防科與被告協議，改以給付現金20萬
    元替代贈送冷氣機，並經被告同意，但因被告認為尚未交屋
    ，並無急需，賴燕璋遂提議將20萬元先交由其與被告均熟識
    之新北市消防設備師公會監事趙清德，由趙清德代為保管，
    之後即由被告聯絡不知情之趙清德出面代為收受。因此，賴
    燕璋與趙清德相約於102年9月某日，在火災預防科見面後，
    賴燕璋與趙清德一同前往新北市政府消防局旁之遠東路與高
    爾富路口，由賴燕璋將裝有20萬元現金之牛皮紙袋1只交由
    趙清德收受，並請趙清德轉交給被告。趙清德收受前述賴燕
    璋所交付內裝有行賄之現金20萬元之牛皮紙袋後，即前往火
    災預防科欲交付與被告，惟被告以其不便收取為由，將該筆
    20萬元現金委由趙清德暫為保管，圖日後再行收取，趙清德
    遂將該筆20萬元攜回保管。然李新彬及賴燕璋於同年10月3
    日因涉嫌行賄桃園市政府消防局人員案遭檢察官傳訊，趙清
    德得知此案後懷疑該筆款項有違法之虞，即再次與被告聯繫
    欲將前述20萬元交給被告，惟遭到被告拒絕收取，該筆20萬
    元遂由趙清德暫且保管。直至103年3月間趙清德始聯繫到賴
    燕璋，而將該筆20萬元退還予賴燕璋，惟賴燕璋收取後未歸
    還給李新彬，而暫存入其所有的聯邦商業銀行帳戶內，嗣經
    臺灣桃園地方檢察署指揮法務部廉政署持搜索票至被告住處
    搜索，並傳訊賴燕璋後，賴燕璋即繳回該筆20萬元不法所得
    扣案，因認被告涉犯貪污治罪條例第5條第1項第3款公務員
    對於職務上之行為收受賄賂罪嫌等語。
貳、按犯罪事實應依證據認定之，無證據不得認定犯罪事實；又
    不能證明被告犯罪者，應諭知無罪之判決，刑事訴訟法第15
    4條第2項、第301條第1項分別定有明文。再按事實之認定，
    應憑證據，如未能發現相當證據，或證據不足以證明，自不
    能以推測或擬制之方法，為裁判基礎；且認定不利於被告之
    事實須依積極證據，苟積極證據不足為不利於被告事實之認
    定時，即應為有利於被告之認定；另認定犯罪事實所憑之證
    據，雖不以直接證據為限，間接證據亦包括在內，然無論直
    接證據或間接證據，其為訴訟上之證明，須於通常一般之人
    均不致有所懷疑，而得確信其為真實之程度者，始得據之為
    有罪之認定，倘其證明尚未達到此一程度，而有合理之懷疑
    存在，無從使事實審法院得有罪之確信時，即應由法院為諭
    知被告無罪之判決（最高法院40年台上字第86號、30年上字
    第816號、76年台上字第4986號判例意旨參照）。又犯罪事
    實之認定，係據以確定具體的刑罰權之基礎，自須經嚴格之
    證明，故其所憑之證據不僅應具有證據能力，且須經合法之
    調查程式，否則即不得作為有罪認定之依據。倘法院審理之
    結果，認為不能證明被告犯罪，而為無罪之諭知，即無前揭
    第154條第2項所謂「應依證據認定」之犯罪事實之存在。因
    此，同法第308條前段規定，無罪之判決書只須記載主文及
    理由。而其理由之論敘，僅須與卷存證據資料相符，且與經
    驗法則、論理法則無違即可，所使用之證據亦不以具有證據
    能力者為限，即使不具證據能力之傳聞證據，亦非不得資為
    彈劾證據使用。故無罪之判決書，就傳聞證據是否例外具有
    證據能力，本無須於理由內論敘說明（最高法院100年度台
    上字第2980號判決意旨參照）。
參、又按貪污治罪條例第5條第1項第3款之不違背職務收受賄賂
    罪，係以公務員對於職務上之行為，要求、期約或收受賄賂
    或其他不正利益為犯罪成立要件。於他人對公務員職務上行
    為行求、期約、交付賄賂者，以該他人對公務員職務上之特
    定行為，有行求、期約、交付賄賂之意思與行為，而公務員
    對該職務範圍之特定行為，有允諾踐履之意思，且以行賄人
    之交付賄賂或其他不正利益為對價者，始足當之。所謂「對
    價」，係指行賄者交付賄賂或其他不正利益之目的，係以公
    務員踐履或消極不執行某特定職務上之行為以為回報，而公
    務員主觀上亦有收受賄賂或其他不正利益後踐履或消極不執
    行某特定職務上行為以資報償之意思。倘若行賄者雖有「對
    於職務上行為」行賄之犯意，但於公務員收受行賄者交付時
    ，行賄者並未要求，該公務員亦未明示或默許允為於其職務
    範圍內踐履或消極不執行冀求之特定行為，則該公務員於其
    後所為或消極不執行特定行為，縱或客觀之結果符合行賄者
    交付時主觀之期待，因公務員主觀上並非在踐履或消極不執
    行交付者所冀求職務上之特定行為，二者間即不能認有具有
    對價關係(最高法院108年度台上字第1360號判決意旨參照)
    。換言之，所謂職務上行為之對價關係，除客觀上應審
    酌職務行為之內容、交付者與收受者之關係、賄賂之種類、
    價額、贈與之時間等情形外，亦應審究交付者與收受者主觀
    上之認識而綜合判斷。如交付者本於行賄之意思，以賄賂買
    通公務員，冀求公務員職務範圍內踐履特定之行為，而公務
    員明知交付者係對於其職務上行為行賄，猶明示或默許允為
    行賄者所冀求之職務上行為，進而收受，則其收受財物與其
    職務上之行為，即具有對價關係。又公務員為其職務上之特
    定行為在先、收受他人交付之財物在後之情形，是否可認二
    者間具有對價關係，除該公務員事先有要求、期約賄賂或其
    他不正利益者外，應研求該公務員於為職務上特定行為之時
    ，主觀上有無將因之收受財物之認識為斷；茍公務員為職務
    上特定行為之時，主觀上有將因之收受財物之認識，而後交
    付者主觀上又係因該公務員先前為職務上特定行為之原因而
    交付財物，仍應認該公務員收受財物，與其先前職務上之特
    定行為，具有對價關係。若公務員為職務上特定行為之時，
    主觀上並無將因之收受財物之認識，則不能認該公務員事後
    收受財物，與其先前之職務上行為間，具有對價關係，即無
    可成立上開罪名(最高法院106年度台上字第184號判決意旨
    參照)。　　　　
肆、公訴意旨認被告涉有貪污治罪條例第5條第1項第3款公務員
    對於職務上之行為收受賄賂罪嫌，無非係以㈠同案被告賴燕
    璋於法務部廉政署(下簡稱廉政署)詢問、檢察官偵訊；證人
    李新彬、林郁昭、林佳蓉、邱淑卿、李文俊、趙清德於廉政
    署詢問、檢察官偵訊之供述；㈡新北市政府消防局政風室102
    年12月26日北消政字第1023373661號函暨所附之新北市政府
    防局安全管理系統會審資料表及廉政署所製之新北市政府消
    防局102年4月間辦理高源消防申請消防安全圖說審查案件情
    形一覽表1份；㈢102年8月5日被告郵局帳戶之郵政存簿提款
    單及郵政跨行匯款申請書；㈣102年7月24日被告郵局帳戶郵
    政存簿金提款單及郵政跨行匯款申請書影本1張及許佳琪與
    協和建設公司之建築改良物所有權買賣移轉契約書影本1份
    ；㈤協和紀樂活建案房屋編號117302號訂購預約單影本1張；
    ㈥新北市政府消防局北消建字第1020014858號函稿影本及附
    件新北市政府消防局建築物消防安全設備圖說審查紀錄表各
    1份；㈦101年1月10日內政部台內消字第1010821006號令修正
    之各類場所消防安全設備設置標準1份；㈧高源消防公司製作
    申請之明日城雲開建2至10樓圖說1份，及㈨李新彬與賴燕璋
    間之通訊監察譯文等證，為主要論據。
伍、本案經訊據被告，固坦承客觀上有起訴書所認定的這些事情
    ，惟堅決否認有何收受賄賂犯行，辯稱：我沒有收錢，我當
    下還退回給趙清德，請他還給賴燕璋，這個錢跟我的職務無
    關，我也沒有刁難退件，我是看到書表文件部分不符合，請
    承辦人查明，並沒有請承辦人退件，第一次退件的事情我根
    本不知道；我沒有收錢，也都拒絕，牛皮紙袋裡的東西我打
    開看之後就直接拒絕，請趙清德趕快退給賴燕璋，我原先也
    沒有接受冷氣的贈送，也沒有請賴燕璋爭取冷氣裝修的補貼
    ，我只是請他詢價，我並沒有收受賄賂的行為等語(見本院
    卷第94、152頁)。　　
陸、本件檢察官起訴意旨主張：賴燕璋認明日城雲開建案圖說審
    查申請案遭被告刁難退件，為求該案能順利通過審查並同時
    解決被告因系爭房屋售價調整之不滿心理，基於對公務員不
    違背職務行為交付賄賂之犯意，於102年4月29日上午9時許
    ，前往火災預防科與被告見面，以贈送冷氣機之方式補償被
    告購屋價款之增加，被告即基於對不違背職務之行為收受賄
    賂之犯意，當場同意收取後，被告即指示林郁昭作出符合法
    規之見解，同意審查，嗣李新彬認為購買冷氣機贈送甚為不
    便，遂由賴燕璋前往火災預防科與被告協議，改以給付現金
    20萬元替代贈送冷氣機，嗣由被告聯絡趙清德代為保管20萬
    元，賴燕璋即於同年9月間交付裝有20萬元之牛皮紙袋予趙
    清德；檢察官上訴意旨復以：被告對於本件申請案有藉故拖
    延用以刁難高源公司，該20萬元確係賄賂之變相給付，縱認
    被告並未刁難，本件起訴意旨係認被告犯不違背職務收受賄
    賂之罪嫌，實與被告實際上是否刁難無涉，其重點乃被告知
    悉行賄者係為順利通過申請審查始提議給予20萬元購買冷氣
    之替代方案，被告為達上開目的委由趙清德代為保管，自該
    當不違背職務收受賄賂罪等語。是本件所應審究者，闕為：
    賴燕璋是否有交付20萬元？賴燕璋交付20萬元，主觀上是
    否本於行賄之意思，以冀求被告於職務範圍內踐履特定之行
    為？被告是否明知賴燕璋交付20萬元係對於其職務上行為
    行賄，而主觀上有收受20萬元後踐履職務上行為以資報償之
    意思？茲分述如下：
一、賴燕璋是否有交付20萬元？
　㈠證人即同案被告賴燕璋於檢察官訊問時證稱：大概是今年1、
    2個月前(即102年10月3日之1、2個月前)，我在新北市消防
    局附近交付20萬元給趙清德，因為陳建名說他現在先不要這
    筆錢，他的房子還沒有建好，所以他叫趙清德來跟我接觸，
    我才會給趙清德。這20萬元是李新彬給我的，要買冷氣給陳
    建名，又不知道冷氣多少錢，所以用20萬元給他去買等語(
    見偵字第5090號卷第84頁)；於原審審理時證稱：20萬元是
    李新彬給我的價格，因為他是老闆，他說多少就多少，那時
    候我有跟陳建名說20萬，他說他不要，等他房子蓋好再來裝
    冷氣就好，後面因為我要離職了，我想要把這筆錢拿給陳建
    名，我這筆錢不交出去帶走的話，後面會衍生一些侵占什麼
    的問題，所以我乾脆把錢拿給趙清德保管，房子建好以後再
    說，到時候我就不在這個圈子了，我跟陳建名說是不是找阿
    德來，我把這筆錢拿給他保管，請陳建名幫我聯絡，不曉得
    哪一天我去消防局洽公有看到趙清德，我把他找出去才拿給
    他等語(見原審卷㈥第47、48、53頁)。　
　㈡證人李新彬於檢察官訊問時供證稱：我把20萬元交給賴燕璋
    要他促成陳建名買房子的這個案件，我不清楚賴燕璋後來如
    何處理；我有提供20萬元給賴燕璋轉交給陳建名，但賴燕璋
    有無給陳建名我就沒有再管了等語(見他卷㈠第38頁背面)；
    於原審審理時證稱：我有叫賴燕璋交20萬元去給陳建名，後
    續賴燕璋有無把20萬元交給陳建名我不曉得等語(見原審卷㈤
    第119頁背面至第120頁)。
　㈢證人趙清德於偵查中證稱：賴燕璋當初跟我約在新北市政府
    消防局遠東路上的人行道見面，當時有交付我沒有封口的牛
    皮紙袋，請我轉交陳建名，賴燕璋交錢的時候，說他在3天
    後就要離職了，想要把陳建名買房子的事情處理完，我拿到
    後直接拿去給陳建名，他說現在沒辦法拿，先不要交給我，
    我只好自己拿走等語(見他卷㈡第229、230頁)；於原審審理
    時證稱：我有跟趙燕璋拿到一個牛皮紙袋，我沒有打開來看
    ，我猜測是錢，印象中當初在消防局外面遇到賴燕璋，賴燕
    璋交給我說要轉交給陳建名，我就直接幫他帶去，我只確定
    陳建名當初我拿進去，他拿到牛皮紙袋時說這他不能拿，我
    只能先帶回家等語(見原審卷㈥第75、76、78、79頁)。
　㈣經核證人賴燕璋、李新彬、趙清德上開證述之情節大致相符
    ，堪可採信，被告亦坦稱趙清德有交付賴燕璋請其轉交之現
    金，惟被告當下立即退回趙清德之事，是賴燕璋確實有於10
    2年8、9月間之某日，將李新彬提供之20萬元交付予趙清德
    ，並請趙清德轉交被告，此部分事實，應堪認定。
二、賴燕璋交付20萬元，主觀上是否本於行賄之意思，以冀求被
    告於職務範圍內踐履特定之行為？
　㈠被告確有委請賴燕璋向協和建設公司就「協和紀樂活」建案
    詢價：
　⒈同案被告賴燕璋於廉政署詢問時供稱：【（播放0000000000
    ，102年4月11日14時58分26秒通訊監察錄音）該通話是你與
    何人之對話？談論何事？】當時是我打給李新彬，我跟李新
    彬回報陳建名想透過我們購買協和建設中和公園段建案，因
    原先該建設公司工地主任報給我們廠商可以每坪50萬打95折
    的廠商價購屋，當時陳建名想買房子，就問我有無認識的廠
    商可以幫忙優惠，後來我就報給他每坪51萬打95折，預留1
    萬元避免我談價不成的伸縮空間，但事後協和建設工地主任
    說房價一直上漲，要賣每坪51.78萬元，所以我就回報李新
    彬，這樣會對陳建名不好意思；【（播放0000000000，102
    年4月11日16時55分35秒通訊監察錄音）該通話是你與何人
    之對話？談論何事？】是我跟李新彬的對話，也是在談論協
    和建設建案價錢的問題。當時，我有先到新北市政府消防局
    陳建名辦公室找他，告訴他建設公司的開價，他認為跟當初
    講的價格差太多，所以我藉此給李新彬壓力，希望他要出面
    幫忙喬價格；電話中提到「阿樹」是協和建設公司的副理曾
    玢樹，「陳德成」是慶益水電公司的經理，「范秋芬是協和
    建設的副總經理，「紀董」是慶益水電公司的總經理紀榮鎗
    ，「陳仔」係指陳建名，「老闆」係指紀榮鎗，「蔡經」是
    慶益水電公司經理蔡義興，「老大」也是指紀榮餘；我當時
    是向李新彬提議，希望雙方都可以各退一步，將房屋售價每
    坪喬到49萬元，後來李新彬有答應要透過慶益水電公司總經
    理紀榮鎗向協和建設副總范秋芬溝通，希望可以將價格喬下
    來。就我所知，建設公司並沒有答應降價等語(見他卷㈠第26
    頁正背面)。
　⒉證人李新彬於廉政署詢問時供稱：新北市消防局的陳建名股
    長想要在中和買一棟房子，該棟消防安檢是我們公司跑件的
    ，消防器材由我們承包，我公司的前員工賴燕璋講，陳建名
    看上那棟建案，他想買一個比較便宜的價格，賴燕璋說他一
    開始跟建商談好可以用每坪47萬5(千)賣給他，後來建商反
    悔，造成我們公司沒有辦法跟陳建名交代等語(見他卷㈠第18
    頁)，經核賴燕璋、李新彬供證之情節，相合一致，並有賴
    燕璋與李新彬於102年4月11日之通訊監察譯文在卷可稽(見
    他卷㈠29至31頁背面)。徵諸賴燕璋於對話中對李新彬陳稱：
    「他當時跟那些廠商大家都是50乘以0.95，那現在開出來都
    以50.8均價來算，算是樓層比較要51.78...是不是麻煩你跟
    總仔說一聲，叫總仔跟副總說一聲，有沒有辦法各退一步，
    這樣！」、「當初我們是50打95是47.5，47點多嘛！」、「
    (他上次是答應多少)50乘以95折，我是跟我們那個說51，95
    折這樣，如果說51，95折是48.45，所以那個長官是認為47.
    5，我跟他講49，他又退1.5萬下來」、「現在他們開出來是
    2850，等於51.78」、「如果落在49我比較好交代」等語，
    堪認被告確有委請賴燕璋向建設公司就「協和紀樂活」建案
    詢價，且賴燕璋先前曾回報被告51萬打95折(即48.45萬元)
    之價格，惟迄至102年4月11日之時，建設公司回報之價格已
    調高為51.78萬元，而賴燕璋除自行詢價之外，亦商請李新
    彬出面向建設公司之高層主管協調價格。
　㈡賴燕璋與李新彬於102年4月29日之前及當日電話通話之時，
    確曾討論以贈送冷氣、提升建材等方式，作為其等未能順利
    議價，造成被告購買系爭房屋產生價差之彌補方案：
　⒈賴燕璋於偵查中復供稱：(問：你和李新彬討論要送陳建名新
    購房屋冷氣機之情形)因為當初我們談的價錢和後面的價錢
    差很多，所以我提到用冷氣來補，冷氣本來要請建商出，但
    建商不要，我們才說用冷氣來補償他，還有一些建材的提升
    ，比如水管、大理石的問題；送冷氣是我決定，因為我為了
    彌補不是原先談好的價錢，我有跟李新彬說我要補償人家，
    李新彬有拿20萬讓我買冷氣給陳建名，後來李新彬就說乾脆
    讓他自己去買；交付的原因就是我剛剛講的沒有幫他談好房
    屋的價錢，我要離職了，想趕快把這個事情用個段落等語(
    見他卷㈠第40頁背面至第41頁背面)。
　⒉證人李新彬於廉政署詢問時證稱：「（問：你聽到賴燕璋如
    此告訴你後，如何處置？）我跟賴燕璋說，建設公司及陳建
    名兩邊我們都不能得罪，請賴燕璋去協調建設公司幫忙提昇
    陳建名購買房屋的設備，如地磚或水電冷氣等設備，但經賴
    燕璋去協調後，建設公司也不願意，我最後再向賴燕璋提議
    ，由我們公司自行提撥20萬元給陳建名，讓陳建名提升房屋
    的設備，隨即我就在公司內將公司現有的20萬元現金交給賴
    燕璋，至於賴燕璋後續如何處理我不知道，我也沒有再向賴
    燕璋過問」等語（見他卷㈡第208頁背面）；嗣於檢察官偵訊
    時供稱：「（問：你要賴燕璋交付20萬元予新北市政府消防
    局股長陳建名之情形？）長期以來，跑消安他都沒有刁難我
    們，他有要買房子，請我們幫忙問，本來是有談好價錢，但
    是之後漲價，他希望可以提升品質，他沒有跟我要錢，我自
    己想說給他一筆錢看他要買什麼，我也比較好處理，我把20
    萬元交給賴燕璋要他促成陳建名買房子的這個案件」等語（
    見他卷㈠第38頁背面）；繼於原審審理時證稱：「（問：你
    後來是否有叫賴燕璋交20萬元去給陳建名？）有。…據我所
    知，價格沒有跟當初談的價格一樣，價格有提升，差多少錢
    我是不曉得，據我所知陳建名好像很喜歡這個房子，離他們
    家也比較近，我們反而請建設公司提昇建材或是贈送一些家
    電商品，結果建設公司都沒有答應，後來我面子掛不住，我
    本來想說送他冰箱或冷氣，但又不曉得他要什麼廠牌，後來
    我才跟賴燕璋講說乾脆公司出20萬元，把這件事情完美的解
    決，讓陳建名覺得說我們建設公司有送他20萬」等語（見原
    審卷㈤第119頁背面）。
　⒊經核證人賴燕璋、李新彬之證述，其等就上開建案之銷售價
    格議價不成，反較原先報價更高，兩人曾商議以贈送冷氣、
    提升建材等方式彌補價差，以及李新彬因而允諾提供20萬元
    購買冷氣、嗣後改為直接提供現金20萬元等各節，供述內容
    大致相符，堪可採認。再參以賴燕璋與李新彬於102年4月29
    日之通訊監察譯文，賴燕璋向李新彬稱：「我有給他打信號
    ，照我們之前講的，他家的冷氣我們來處理，剩下的你打給
    陳德成啦，給他們建材水電東西全面升級，這樣當退路，價
    錢就是我有跟他講很困難，就是這樣，就是用這個來補啦!
    麻煩你跟經理他頭(意聯絡)，經理許進成你要跟他講」等語
    ，李新彬則覆以：「這樣我跟你講，叫他們送就好，冷氣叫
    他們送就好」等語，賴燕璋繼而稱：「沒有!冷氣我們這邊
    ，他們才會下去幫忙，他們要用水電建材，老大當初也有蔡
    經(經理)也有他頭(聯絡)過了」，李新彬又稱：「好!不然
    你回來看怎麼研究再跟我講」等語(見他卷㈠第35頁)，堪認
    賴燕璋、李新彬確曾討論過以贈送冷氣、提升建材等方式作
    為無法議定較低價格之替代方案。而依上開對話中，賴燕璋
    向李新彬稱「照我們之前講的」、「他家的冷氣我們來處理
    ，剩下的你打給陳德成啦」、「麻煩你跟經理他頭(意聯絡)
    ，經理許進成你要跟他講」，顯見賴燕璋、李新彬在此之前
    彼此已有討論，惟在此通話之時，李新彬尚未向「陳德成」
    或「許經理」等人傳達提升建材、水電之訊息。另依李新彬
    於電話中初始答稱：「這樣我跟你講，叫他們送就好，冷氣
    叫他們送就好」，而賴燕璋則稱：「沒有!冷氣我們這邊，
    他們才會下去幫忙」等語，可見賴燕璋與李新彬原先應僅就
    「贈送冷氣」、「提升水電建材」等彌補方式進行討論，尚
    未就由何人「贈送冷氣」一事進行明確商議，李新彬始會先
    稱「叫他們送就好，冷氣叫他們送就好」等語，賴燕璋方又
    稱表示「沒有!冷氣我們這邊，他們才會下去幫忙」，意指
    由高源公司負責贈送冷氣，水電等廠商始會幫忙升級水電、
    建材等設備。
　⒋依上所述，堪認賴燕璋與李新彬於102年4月29日之前及當日
    通話之時，確曾討論以贈送冷氣、提升建材等方式，作為其
    等未能順利議價，造成被告購買系爭房屋產生價差之彌補方
    案。
　㈢李新彬在102年4月29日後某日，決意改以直接交付20萬元現
    金方式，替代購買冷氣贈送被告之彌補方案：
　⒈李新彬於廉政署詢問時供稱：我請賴燕璋去協調建設公司幫
    忙提升陳建名購買房屋的設備，地磚或水電冷氣等設備，但
    經賴燕璋去協調後，建設公司也不願意，我最後再向賴燕璋
    提議，由我們公司自行提撥20萬元給陳建名，讓陳建名提升
    房屋的設備，我就在公司將現金20萬元交給賴燕璋；(提示1
    02年4月29日上午10時25分49秒李新彬與賴燕璋監聽譯文）
    這是我與賴燕璋之通話，我與賴燕璋通話時，只決定要贈送
    冷氣，並沒有決定要改以20萬元現金給陳建名。後來我認為
    不知道陳建名要買什麼樣的冷氣多少台，才會又改20萬元現
    金給陳建名，以建設公司名義作為補償，錢是我們公司出的
    等語(見他卷㈡第208頁背面、213、214頁)。
　⒉賴燕璋於檢察官偵訊時供稱：「（問：你和李新彬討論要送
    陳建名新購房屋冷氣機之情形？）因為當初我們談的價錢和
    後面的價錢差很多，所以我提到用冷氣來補，冷氣本來要請
    建商出，但建商不要，我們才說用冷氣來補償他。本來他說
    要買兩戶，一戶自己住，我們就說那就一戶就好了。還有一
    些建材的提昇，比如水管、大理石的問題」等語（見他卷㈠
    第41頁背面）；「（問：李新彬是否有指示如何解決冷氣補
    償一事？）有，後來李新彬決定由高源消防公司出錢，但沒
    有決定要多少錢」、「（問：後來如何決定由李新彬出20萬
    元？）是李新彬說也不知道要買何種冷氣，且房子都還沒簽
    約，就決定以20萬元補償」等語(見他卷㈡第201、201頁)，
    兩人上開供證之情節大致相符，應可採信。
　⒊再參諸李新彬與賴燕璋上開對話之通訊監察譯文，及前述其
    等對話中之語意，堪認賴燕璋與李新彬於102年4月29日之前
    及當日通話之時，確曾討論以贈送冷氣、提升建材等方式，
    作為其等未能順利議價，造成被告購買系爭房屋產生價差之
    彌補方案。而於該日之後，李新彬即請賴燕璋再向建設公司
    協調贈送冷氣、提升建材事宜，因建設公司拒絕以贈送冷氣
    或提升建材等方式補償，李新彬始同意由高源公司出資購買
    冷氣贈送被告，嗣後再因李新彬個人意見認為直接交付20萬
    元現金較為方便處理，即決意改以此方式為之，並交付20萬
    元現金予賴燕璋處理後續事宜。
　㈣賴燕璋於102年4月29日前去新北市消防局與被告會面之目的
    ：
　⒈賴燕璋於廉政署詢問時供稱：(問：經本署調查，102年4月26
    日下午邱淑卿以高源消防公司電話與你通話，內容提及李文
    俊承辦勝旺信華D段案件，向預防科掛件申請圖說審查，林
    郁昭告訴邱淑卿因為預防科股長陳建名有意見，所以要將該
    案退件，有無此事？)確實有這件事。這件事我是聽邱淑卿
    轉述給我知道，「勝旺信華D段」就是明日城雲開建案；「(
    問：你認為陳建名為何要積壓公文1個禮拜？)主要是想要我
    趕快去找他交代房子的處理情形，直到邱淑卿告訴我陳建名
    對於明日城雲開建案緩降機取消有意見，我才趕快抽空在10
    2年4月29日去找陳建名，這當中延誤了一段時間，或許就是
    這樣子陳建名才積壓公文1個禮拜」、「（問：102年4月29
    日你與陳建名見面之目的為何？）就是針對明日城雲開建案
    在緩降機的適法性上希望與陳建名取得共識，讓他能夠讓書
    審趕快通過，另外一方面，也是確認陳建名能同意以冷氣及
    提升建材的方案作為房價談不下來的補償，此外，當然也是
    會希望透過這個補償能夠讓案件及接下來的案件圖說審查順
    利，剩下還有一個個人因素，因為我想要還陳建名一個人情
    ，因為一直以來陳建名都沒有特別的刁難我」等語(見他卷㈡
    第186、188頁背面)，再參照卷附賴燕璋於102年4月26日與
    邱淑卿電話通話，賴燕璋表示：「怎麼會卡到現在？那麼久
    了」等語(見他卷㈠第32頁)，堪認賴燕璋於102年4月26日獲
    悉明日城雲開建案申請圖說尚未審核通過、將被退件之事，
    其主觀上認為該申請案有遭卡住、審核時間過久之情形。
　⒉依賴燕璋前開供述內容，可知其於102年4月29日前去新北市
    消防局與被告會面之目的，係為了處理明日城雲開建案申請
    圖說事宜，以及向被告說明其與建商議價之進度及狀況。除
    此之外，賴燕璋亦希望能取得被告同意以冷氣及提升建材的
    方案，作為房價談不下來的補償。而賴燕璋向被告提出以贈
    送冷氣及提升建材之建議，主觀上應係包含：①希望讓明日
    城雲開建案申請圖說及接下來的案件圖說審查順利、②作為
    房價談不下來的補償，以及③賴燕璋個人還被告一個人情等3
    個目的。
　㈤綜上所述，賴燕璋因受被告之託，就「協和紀樂活」建案向
    協和建設公司詢價，希望能取得「廠商價」之優惠，惟詢價
    過程中，因房地產價格持續上漲，建設公司回報之價格反較
    原先賴燕璋向被告回報之價格高，賴燕璋自覺對被告不好意
    思、難以交待，至遲迄於102年4月11日，賴燕璋即向李新彬
    告知此事，並希望李新彬能出面向建設公司之高層協調詢價
    。時隔約2個星期之時間，賴燕璋、李新彬就上開建案議價
    事宜未有進展，賴燕璋於同年月26日時，接獲邱淑卿電話告
    知明日城雲開建案申請圖說事宜未獲核准、將遭退件之事，
    賴燕璋主觀上認為此案申請審核時間比其他一般案件更長，
    也認為或係因其遲未向被告說明議價狀況，被告希望其前往
    說明，即將此事告知李新彬，賴燕璋於同年月29日前往新北
    市消防局與被告會面之目的，即係希望了解明日城雲開建案
    申請圖說未審核通過之原因，加以改善處理，同時也為向被
    告報告議價未成之狀況，並希望被告能接受以贈送冷氣、提
    升建材等方式，替代無法順利議價之結果。而賴燕璋提出贈
    送冷氣、提升建材等提供財物或利益之提議，主觀上除了作
    為其房價談不下來的補償，及其個人還被告一個人情之目的
    外，尚有希望明日城雲開建案申請圖說及接下來的案件圖說
    審查順利之目的。是賴燕璋向被告提議贈送冷氣、提升建材
    之方式替代繼續詢價，其主觀上自包含有冀求被告於職務範
    圍內踐履申請圖說申請案順利審查等行為。
　　至賴燕璋原所提議贈送冷氣、提升建材等方式，嗣後經賴燕
    璋向李新彬報告，復因建設公司拒絕以贈送冷氣或提升建材
    等方式補償，李新彬始同意由高源公司出資購買冷氣贈送被
    告，又因李新彬個人意見認為直接交付20萬元現金較為方便
    處理，再改以交付20萬元之方式代之，惟此20萬元乃係賴燕
    璋於102年4月29日向被告提議「贈送冷氣、提升建材」之替
    代履行方式，本質上仍屬於交付賴燕璋當時所提議「贈送冷
    氣、提升建材」之變價金額，自應以賴燕璋向被告提議「贈
    送冷氣、提升建材」時之主觀意思，判斷賴燕璋交付此20萬
    元之主觀意思。從而，依上所述，自應認賴燕璋交付此20萬
    元，主觀上亦包含本於行賄之意思，以冀求被告於職務範圍
    內踐履申請圖說申請案順利審查等特定行為。
三、被告是否明知賴燕璋交付20萬元係對於其職務上行為行賄，
    而主觀上有收受20萬元後踐履職務上行為以資報償之意？
　㈠被告就本件圖說審查申請之審查，並無刻意積壓、退件：
  ⒈證人林郁昭於廉政署詢問時供稱：「（問：為何該案在102年
    4月29日16時10分，以修正資料為由退件？）該案經我與林
    佳蓉完成初、複審後，均認為沒有問題，我就在102年4月19
    日簽陳送股長陳建名審核，直到102年4月26日，陳建名告訴
    我該案取消緩降機他有意見，並將簽稿及所有資料退給我，
    後來在4月29日陳建名有開該案內部檢討會，有我、林佳蓉
    及另一個承辦人（按指馬壹文）參加，陳建名表示如果適用
    新法規，就可以取消緩降機設計，而且日後類似案件要同樣
    標準審查，加上該案至102年4月29日因為要超過辦理期限，
    安管系統我就以資料修正為由先退件，我就馬上以電話通知
    李文俊掛件，我之後再於102年4月29日17時30分簽辦，後來
    102年5月3日核批函發勝旺建設，通知通過圖說審查」等語
    （見他卷㈠第94頁）；嗣於檢察官偵訊時證稱：「（問：承
    辦人辦理圖說審查作業期限為多久？）新北市政府一般案件
    7至10日內，構造複雜建築物最長不得超過20日內，在我任
    職期間，我都是在7至10日內結案，沒有處理到20日的，7至
    10日是消防署有頒佈審勘作業基準規定的」等語（見他卷㈠
    第111頁背面）；復於原審審理時證稱：「（問：《請求提示
    105他5038號卷㈠第112頁背面》你於偵訊時稱該案在102年4月
    19日就陳送股長陳建名審核，這個日期是否正確？）我記得
    股長在19號到26號這段期間出差，我印象是陳建名一直不在
    位置上，所以簽呈就一直放在股長桌上，因為股長沒有批出
    去，所以他退還給我的時候，我就把簽呈抽換掉，換成4月2
    9日的日期，原本的簽呈就銷毀了」等語（見原審卷㈤第32頁
    ）。
  ⒉證人林佳蓉於廉政署詢問時證稱：「（問：承辦人辦理圖說
    審查作業期限為多久？）依照消防署頒佈的『消防機關辦理
    建築物消防安全設備審查及查驗作業基準』所規定的是一般
    案件7至10日內，構造複雜建築物最長不得超過20日內，這
    個期限我們是以收件的時點起算」等語（見他卷㈠第119頁）
    ；嗣於檢察官偵訊時證稱：「（問：一般消防圖說審查作業
    期限久？）7至10天」等語（見他卷㈠第137頁）：復於原審
    審理時證稱：「（問：在複審人員不知道股長公出或請假，
    而把公文放在股長桌上的情形，你們就公文簽核的時間有無
    研考的規定？）我們公文辦理時效是6天，6天時效快到的時
    候，承辦人就會去積極查看公文到哪個層級了，而本件承辦
    人是林郁昭，所以他會去很注意，我就不清楚。6天是指我
    們在二代公文取號之後起算6天，必須要結案，要發文出去
    或是存查，才算結束」、「（問：二代公文取號系統就是指
    申請案的收件系統嗎？）不是，我們有安全管理系統及二代
    公文取號系統，在安管系統按收件後要再到二代公文系統取
    號，兩者會有時間差，但通常都在同一天。我剛才所述本件
    收件就是指在安管系統的收件」等語（見原審卷㈤第106頁）
    。
  ⒊經核證人林郁昭、林佳蓉證述本件圖說審查簽核之情形大致
    相符，再參以被告於102年4月19日至同年月26日確有公出與
    多次休假之情形，其分別於102年4月19日整日休假、同年月
    25日休假1日、同年月26日上午出差及下午加班補休，亦有
    新北市政府消防局火災預防科陳建名個人差假紀錄1份在卷
    可稽（見第21472號偵卷第35頁），是扣除被告多日公出或
    休假而無法處理公務之時間，被告就本件圖說審查申請公文
    所為處置，仍屬一般公文處理之合理時間，尚難認被告有何
    刻意積壓或退件之情事。
  ⒋至賴燕璋雖於原審審理時證稱：「（問：你剛提到你們的圖
    說申請案有被卡一段時間，你直覺是跟陳建名要委由你去談
    房價的事情有關，這你是如何直覺到這個事情？）這個就是
    因我那時候在忙案子，李新彬也不給我過去，所以剛好這個
    時間點說文沒有下來，我直覺反應就認為是不是被卡住了，
    當時邱淑卿打電話給我，個人的直覺說是不是卡住，我才會
    再去瞭解狀況」、「（問：有沒有比較具體的事證跟基礎，
    讓你覺得是因為這個事情卡住這個公務？）沒有，是剛好我
    接到邱淑卿的電話，因為我心理上已經說應該是這幾天下來
    了，當邱淑卿打來，我一瞬間的想法是被卡很久，我才會講
    那句話出來」等語（見原審卷㈥第62頁），惟此僅屬賴燕璋
    個人主觀之臆測，自不得以之作為不利被告之認定。
　⒌綜上證人證述之情詞，及被告於該期間之差勤情況，被告就
    本件圖說審查申請公文所為處置，仍在新北市消防局研考規
    定之合理時間範圍內，且該期間被告多有請假或出差之情況
    ，亦述如上，自難僅憑賴燕璋個人直覺認為公文被卡住乙節
    ，即推論被告有刻意積壓公文或退件之情事。　
　㈡被告召開會議討論本案圖說審查申請之法令適用，並無故意
    刁難：
  ⒈證人林郁昭於廉政署詢問時證稱：「（問：明日城雲開建案
    ，第1次審查『適用法規版本使用單位錯誤』是何意？）是因
    為當時各類場所消防安全設備設置標準新修正，該案申請時
    設計是以新版本法規設計，但是圖說使用單位使(用)舊法規
    ，所以要退回去修正改用新使用單位。…陳建名找我有告訴
    取消緩降機部分有問題，後來在4 月29日陳建名有開了該案
    檢討會，有我及林佳蓉參加，陳建名表示可以取消緩降機設
    計，而且日後類似案件要同樣標準審查」等語（見他卷㈠第9
    3頁背面至第94頁）；嗣於檢察官偵訊時證稱：「（問：既
    然明日城雲開建案在102年4月18日經你與林佳蓉都認為通過
    圖說審查，並將第二次審查結果記載於圖說審查紀錄表內，
    為何該案卻在102年4月29日16時10分，以資料修正為由退件
    ？）該案經我與林佳蓉完成初、複審後，均認為沒有問題，
    我就在102年4月19日簽陳送股長陳建名審核，直到102 年4
    月26日，陳建名告訴我該案取消緩降機他有意見，並將簽稿
    及所有資料退給我，後來在4月29日陳建名有開該案內部檢
    討會，有我、林佳蓉及另一個承辦人（指馬壹文）參加，陳
    建名表示如果適用新法規，就可以取消緩降機設計，而且日
    後類似案件要同樣標準審查」等語（見他卷㈠第112 頁背面
    ）；復於原審審理時證述：「（問：你現在對於該審查案件
    適用法規如何錯誤，有無印象？）那時候法規有改版，因為
    我們有成立一個小組，會統一法規的適用，因為那時候他上
    的圖說不適用當時適用版本的法規，就有先寫意見給設備師
    李文俊，請他做修正」、「（問：這份審查意見除了記載適
    用法規版本使用單位錯誤外，其他部分都合於送審的相關規
    定嗎？）送審的程序是對的，只是法規版本使用單位錯誤，
    因為版本不對，所以整份都要修改」、「（問：《請求提示1
    05他5038號卷㈠第126頁》該系統紀錄表顯示『明日城雲開』在1
    02年4月29日下午4時10分遭到退件，你現在對於該案遭退件
    的理由有無印象？）那時候已經批給股長，股長認為緩降機
    的部分要做通盤的檢討」、「（問：就你自己審查的部分，
    有發現該案就緩降機的部分有什麼問題嗎？）這棟建築物要
    看它的屬性，卡在法規就是二樓要不要設置緩降機的問題，
    那時候剛好新舊版本的變換，我們有三個承辦人，不希望有
    些案件可以通過，有些案件不能通過，所以我們會做一個統
    一的標準，去做審圖的依據」、「（問：你前述被告陳建名
    後來告訴你緩降機的部分他有意見這件事情，你還記得被告
    當時是怎麼講緩降機這部分的事情？）因為法規適用版本修
    正，這類案件送進來的非常多，股長希望我們三個承辦人對
    緩降機的部分要做統一的審圖標準，股長叫我們三個討論一
    下，再跟股長講一個做法」、「（問：在你與其他承辦人討
    論相關標準之前，你們火災預防科有個人審查標準不一的狀
    況嗎？）我們會有固定的審查會議，緩降機的部分是因為那
    時候剛好各類場所消防安全設備設置標準有法規適用版本的
    問題，而且當時案件送審的非常多，我們怕做法不一的話會
    遭到質疑」、「（問：你自己有意識到每個承辦人有審查標
    準不一的狀況嗎？）那時候案件依建物大小分承辦人，分到
    我這邊的案件我審完之後就給複審，在審圖的時候，我跟複
    審人員會就類似有這樣橫跨新舊法的問題的案件討論。我們
    會去參考其他縣市的做法，但是發現也有不一樣的做法。新
    舊法的差別只在於二樓要不要設置緩降機，舊法的情形是用
    收容人數去算，集合住宅只要收容人數30人以上，二樓就要
    設置1具緩降機，而新法是30人以上要設置1具，但如果檢討
    為複合式用途的話，就要下修到10人以上要設置1具，也就
    是說新法變得更嚴格。所以審查標準不一的情況，就是每個
    審查承辦人對於一樓跟二樓之間有沒有相通有不同的解釋，
    例如有的一樓、二樓有相通，但是二樓跟三樓沒有相通，在
    這樣的情形下二樓要不要設置緩降機，每個承辦人對於法規
    怎麼適用在案件上有不同的審查標準」、「（問：陳建名有
    無針對該案應否設置緩降機一事為具體的指示？）沒有。…
    就是法規的檢討，避免申請民眾質疑」等語（見原審卷㈤第3
    1至35、41頁）。
  ⒉證人林佳蓉於廉政署時證稱：「（問：前述明日城雲開建案
    第1 次審查缺失理由『適用法規版本使用單位錯誤』是何意？
    ）是因為當時各類場所消防安全設備設置標準新修正，該案
    申請時設計是以新版本法規設計，但是圖說使用單位是舊法
    規的長度單位，所以要退回去修正改用新使用單位。」、「
    （問：承上，既然明日城雲開建案在102年4月18日經林郁昭
    初審，之後由你複審都認為通過圖說審查，並將第2次審查
    結果記載於圖說審查紀錄表內，為何該案卻在102 年4月29
    日16時10分卻以資料修正為由退件？）該案經我與林郁昭完
    成初、複審後，均認為沒有問題，應該是林郁昭簽辦本案通
    過圖說審查的函稿，在陳送股長陳建名或科長黃弟勝審核時
    ，股長或科長發現這個案子還有其他缺失，所以才會有後來
    在102年4月29日以資料修正為由退件的事，不過缺失內容不
    會另外通知複審人員，所以我不清楚退回本案的具體缺失為
    何」等語（見他卷㈠第120頁正、背面）；嗣於檢察官偵訊時
    證稱：「（問：你們內部是否曾就消防圖說適用新舊法規而
    是否必須設置緩降機，有無決定處理方法？）就新舊法收容
    人數的修改，因為101年1月有修正新法，將收容人數提高至
    30人，才需設置緩降機，且這是對業者有利的修正，所以在
    101年就內部有決定若申請者有要求適用有利的新法，我們
    就一律同意」等語（見他卷㈠第139頁）；復於原審理時證稱
    ：「（問：請你回想有無與林郁昭、馬壹文討論過之前給你
    看勝旺建設公司的建案關於緩降機部分的問題？）我們有討
    論緩降機的問題，但不是因為勝旺建設公司的案子，我沒有
    印象有因為建案而去討論，我們是在『各類場所消防安全設
    備設置標準』預告要修正的時候就會去討論了，修正完後應
    該也會有討論到，因為平常我們也會聊審圖的情況，也會有
    緩降機的問題，就也會涉及到」、「（問：就適用101年7月
    施行之『各類場所消防安全設備設置標準』，緩降機設置部分
    你有聽陳建名跟你討論過什麼內容嗎？）沒有個別討論。如
    果要討論法律適用或是審圖要注意的事情，股長會跟會審、
    會勘的人一起通案性的討論，不太會找個人去討論」、「（
    問：《請求提示原審卷㈡第78頁》左下角有一欄避難逃生設備
    ，其中緩降機有勾選，代表何意？）代表這個案件有設置緩
    降機」、「（問：既然這個建案依法可以取消設置緩降機，
    則為何在此申請書上緩降機部分仍有勾選？）我推測他可能
    是誤勾」、「（問：這種情況下是否會導致看申請案的人產
    生誤判？）股長如果覺得有疑慮，他會看申請後面所附的圖
    說，如果圖說跟申請書有矛盾時，股長會跟承辦人員確認」
    、「（問：就上開提示的圖說內容，當承辦人員及複審人員
    將圖說轉給股長審核時，會否有誤認為需要設置緩降機的情
    形？）審核時是以圖說為準，所以剛才提示的圖說都免設置
    緩降機，應該是申請書在緩降機部分誤勾選，所以出現圖說
    跟申請書不一致的情形，這時如果有發現，股長會找承辦人
    瞭解，承辦人再請消防設備師更正申請書」等語（見原審卷
    ㈤第99至101、103、104 頁）。
  ⒊另細繹本件圖說申請書上所載緩降機確有誤勾選乙節，亦有
    新北市政府消防局建築物消防安全設備圖說審查申請書1 份
    在卷足佐（見他卷㈠第56頁），堪可認定。
  ⒋綜上所述，被告以設置緩降機涉及法規修改，就須否設置緩
    降機乙節，認仍存有疑義，而與所屬討論法規統一適用之方
    式，尚非就具體個案為指示；又該設置標準規定確實101年7
    月1日修正公布實施，亦有101年1月10日內政部台內消字第1
    010821006號令之修正各類場所消防安全設備標準1份在卷可
    憑（見第5090號偵卷㈡第202至222頁）。從而，就該行政法
    規適用上是否明確無疑，有無從新從優適用之認定乙節，亦
    非無疑，倘予會議討論並確定統一之作法，並未悖於常理；
    況本件就申請書上之緩降機是否設置一欄，亦有可能發生誤
    勾選之情況，已述如上。是被告就此召開會議討論以求明確
    統一，尚難認係藉故刁難。
　㈢關於上開圖說審查申請案，被告並未要求賴燕璋前來新北市
    消防局說明：
　⒈林郁昭於廉政署詢問時證稱：陳建名有跟我說緩降機的問題
    ，由我聯絡高源消防公司人員，要明日城雲開建案設備師來
    預防科，應該是要找李文俊他是消防設備設計者(見他卷㈠第
    94頁背面)；於原審審理時證稱：我收到陳建名退的稿之後
    ，我有打電話給李文俊設備師，我在電話中跟李文俊說我們
    股長對緩降機的部分有疑慮，可以請你來我們局說明一下等
    語(見原審卷㈤第32頁背面至第33頁)。
　⒉證人邱淑卿於廉政署詢問時證稱：我有問林郁昭退件原因，
    林郁昭告訴我，股長陳建名不同意取消緩降機，陳建名並請
    設備師李文俊到消防局說明，我有告訴李文俊這件事，至於
    李文俊有無去消防局我不知道等語(見他卷㈠第152頁)；其於
    原審審理時證述：「（問：設備師李文俊跟賴燕璋兩人在高
    源消防公司所做的工作內容分別是什麼？）設備師是配合我
    們審圖的會審，也有接會勘的現場，主任賴燕璋則是大部分
    在會勘、管理我們的行程進度」、「（問：依剛才提示的譯
    文所示，林郁昭是要找設備師李文俊，而不是要找賴燕璋，
    為何你會通知賴燕璋？）我有打給我們設備師，他應該跟我
    說無法處理，叫我找主任」、「(問：為何設備師無法處理
    ？）因為我們審圖送進去到那個階段已經結束了，複審的階
    段已經結束了，承辦人員林郁昭跟設備師李文俊的對口都OK
    了，現在是文呈上去下不來，所以設備師認為跟他沒有關係
    」、「（問：所以林郁昭找的是李文俊，是李文俊不願意去
    ？）是」、「（問：林郁昭並沒有找賴燕璋？）沒有」等語
    （見原審卷㈤第126、127頁）。
　⒊經核證人林郁昭、邱淑卿上開證述情節相合一致，堪以採信
    ，再依卷附邱淑卿與賴燕璋通話之通訊監察譯文所示(見他
    卷㈠第33頁)，賴燕璋詢問：那阿俊有上去嗎？邱淑卿回覆稱
    ：沒有呀!阿俊的意思是看主任你上去還是怎樣？足見被告
    就本件圖說審查申請案向承辦人林郁昭表示有意見時，並未
    要求林郁昭通知賴燕璋前來新北市政府消防局說明，而係由
    林郁昭依照慣例通知設備師李文俊前來說明，惟因李文俊認
    為與其無關，不願前往，始由邱淑卿再電話通知賴燕璋處理
    。　　
　㈣賴燕璋於102年4月29日向被告告知系爭建案議價困難，希望
    改以「贈送冷氣、提升建材」等方式替代，被告當時主觀上
    係認為由建商提供「贈送冷氣、提升建材」之補償：
　⒈賴燕璋於偵查中證稱：一開始陳建名說想換屋，因為是我們
    合作的建商，所以想透過我們公司向建商買到較便宜的價格
    ，我們跟建商一開始講好是每坪開價的95折，建商也同意，
    後來建商開賣時，查訪附近房價後，決定調高開價，也取消
    95折，跟之前約定好的價格差距很大，我有繼續跟建商談，
    但建商仍不肯降價，我就跟陳建名說用贈送冷氣來作為補償
    ，但沒說這冷氣是何人出錢的；陳建名問我購屋的狀況如何
    ，我就告訴他建商的價格沒法調整，就用送冷氣、建材升等
    方式補償他等語(見他卷㈡第199、200頁)。依賴燕璋上開所
    證，其並未明確告知提供冷氣係由何人出錢，僅回報建商價
    格無法調整，以冷氣、建材升等方式補償等語，自難遽認被
    告當時主觀上可知悉賴燕璋所稱之「提供冷氣」係由高源公
    司(李新彬)出資或提供。
　⒉再參以賴燕璋於廉政署詢問時供稱：聽完我說明之後陳建名
    就叫林郁昭、林佳蓉回去，剩下我單獨和陳建名談，這時候
    陳建名就問我房子的事情處理怎樣、有沒有結果，我當下跟
    陳建名講有幫他爭取到水電等建材升級及冷氣贈送，我告訴
    陳建名這個是我能夠給他的，我能耐就是如此，陳建名聽到
    後有同意用這樣的方式，作為房價沒有辦法壓下來的補償，
    我取得陳建名的同意之後，我才跟李新彬報告這件事情，希
    望李新彬找到有人買單等語(見他卷㈡第187頁)，此與前述賴
    燕璋與李新彬於102年4月29日之通訊監察譯文內容情節相符
    ，亦即賴燕璋與被告會面之後，撥打電話給李新彬，李新彬
    第一時間之反應，係由建商負責出贈送冷氣的錢，可見賴燕
    璋在此之前，尚無法確定李新彬或建商是否會同意就贈送冷
    氣之事出資，其方會供稱：希望李新彬找到有人買單等語。
    衡諸常情，賴燕璋於無法確定建商或李新彬是否同意以贈送
    冷氣作為彌補方案之情況下，自不可能向被告明確告知贈送
    冷氣究竟由何人出資，而依被告自始至終之目的均係希望賴
    燕璋協助向建商議價，以較低價格向建商購屋之情以觀，被
    告主觀上認為賴燕璋係被告與建商之間之溝通折衝窗口，能
    否降價或以何種方式補償替代，亦係存在於被告與建商之間
    ，被告主觀上認為賴燕璋所稱「贈送冷氣、提升建材」等補
    償方案，係指「建商提供」之補償方案，實未悖於常情，依
    上所述，自難逕認被告於102年4月29日賴燕璋告知「贈送冷
    氣、提升建材」補償方案之時，主觀上得以認知係由高源公
    司(或李新彬)出資提供。是被告辯稱其主觀上認為係建商提
    供的補償等語，即非全然無據。
　⒊尤其是，證人趙清德於廉政署詢問時證稱：陳建名在成交前
    ，還在協調房價期間，我去新北市政府消防局洽公時，陳建
    名就有跟我抱怨，與建商要正式簽約時的金額比當時賴燕璋
    跟陳建名講的金額還要多，陳建名當時抱怨說，沒有人是這
    樣做生意的，講好的事情又反悔，要再去「建商」協調。後
    來協調結果，我聽陳建名說，「建商」為了要控制價格，價
    格不能動，不願意再降價，所以「建商」決定以贈送冷氣彌
    補，經我當時幫陳建名初估，依該房屋的格局，要將冷氣安
    裝完成價格大約15到18萬元。我確定有跟賴燕璋聯絡，因為
    陳建名當時有跟我說建商要幫忙裝冷氣，後來建商改稱要給
    陳建名現金，要陳建名自己去買等語(見他卷㈡第221頁背面)
    ，依被告向證人趙清德敘述系爭房屋購買過程，益徵被告當
    時主觀上應係認為贈送冷氣乃「建商」就價格反悔之「補償
    方案」。　
　㈤綜上所述，被告就本件圖說審查申請案之處理，並未刻意積
    壓、退件，其於102年4月29日召開會議討論該申請案之法律
    適用問題，亦無故意刁難之情形，被告復未要求或通知賴燕
    璋於102年4月29日前來新北市消防局就本件圖說審查申請案
    進行說明，自難認被告有藉其行使消防圖說審查職權之機會
    ，責令賴燕璋前來新北市消防局說明協助購屋議價之進度，
    依上開客觀事實，被告主觀上實無從得知賴燕璋內心認為系
    爭圖說審查申請案件遭卡住、刁難之事，更無從得知賴燕璋
    所稱贈送冷氣、提升建材等方案，其主觀上尚包含冀求被告
    能讓圖說申請案順利審查之行賄意思。從而，被告於102年4
    月29日於本件圖說審查召開會議討論結束後，賴燕璋向被告
    說明與建商詢價(議價)之情形，告知價格難以調降，改以贈
    送冷氣、提升建材之方案彌補，不論被告當時係明確表示同
    意接受，或者是不置可否默許、並希望賴燕璋能繼續協調議
    價，均僅能認為被告主觀上係基於賴燕璋代為協調被告與建
    商之間購屋價格之議定及彌補方案，難認為與其審核圖說申
    請之職務行為有何關聯，更無從認定被告主觀上有允諾「贈
    送冷氣、提升建材」後，將踐履職務上行為即讓本件圖說申
    請審核通過以為報償之意。
　㈥至賴燕璋與李新彬商議後，先改以高源公司出資購買冷氣贈
    送，嗣又改以交付現金20萬元，並由李新彬交付賴燕璋20萬
    元，賴燕璋再將該20萬元委託趙清德轉交被告，被告則始終
    否認知悉該20萬元為高源公司(李新彬)提供，並否認有委託
    趙清德代為收受。然而，不論被告事後(102年4月29日之後)
    是否知悉賴燕璋於102年8、9月間交付趙清德之20萬元乃係
    李新彬提供，惟依前述，該20萬元乃被告與賴燕璋於102年4
    月29日商談時，賴燕璋提出「贈送冷氣、提升建材」補償方
    案之替代變價，而被告與賴燕璋於102年4月29日商談時，被
    告並不知賴燕璋主觀上係對於其職務上行為行賄，且被告主
    觀上並無允諾收受後為職務上特定行為以資報償之意，自難
    認為賴燕璋所提「贈送冷氣、提升建材」之財物或利益，與
    被告審查本件圖說申請案之間，有何對價關係，被告所為自
    不該當貪污治罪條例第5條第1項第3款所定公務員對於職務
    上行為收受賄或不正利益罪，縱使賴燕璋於102年8、9月間
    交付趙清德之20萬元，請趙清德轉交被告，亦無從改變該20
    萬元(贈送冷氣、提升建材之替代)並非賄賂之本質，仍難認
    被告有收受賄賂之行為。
柒、綜上所述，檢察官認被告涉嫌前揭犯行所憑之證據，尚未達
    於通常一般之人均不致有所懷疑，而得確信其為真實之程度
    ，無法使本院形成被告有罪之心證。此外，復查無其他積極
    證據足以證明被告涉有檢察官所指之不違背職務收受賄賂犯
    行，自屬不能證明被告犯罪，揆諸前開說明，依法應為被告
    無罪判決之諭知。原審同此認定，依審理結果而判決被告無
    罪，經核並無違誤。
捌、檢察官上訴意旨略以：
一、本件申請案係以資料修正退件為由銷號，再由高源公司重新
    送件，以避免公文管制，難謂無公文延宕刁難之情。又被告
    於102年4月19日及26日休假或公出時，對於本件變更設計圖
    書申請案本即毋庸審核，然被告卻異於一般案件申請流程，
    對於高源公司之變更設計圖書申請案特別表示意見，顯與常
    情不符。且新法施行後，內部已統一決定應適用有利於申請
    人之新法審查標準，並無新舊法規適用之疑義，被告無視已
    有統一認定標準之舉，意在藉故刁難高源公司之情甚明。
二、公務員職務上收受賄賂，祗須所收受之金錢或財物與其職務
    有相當對價關係，即已成立，且包括假借餽贈等各種名義之
    變相給付在內；又職務之行為與收受賄賂孰先孰後，於對價
    關係之存在與否，不生影響。準此，被告收受賴燕璋假藉購
    置冷氣名義20萬元之變相給付，自當以公務員職務上收受賄
    賂罪論處；本件係於102年4月29日賴燕璋提出補償條件後，
    經被告應允，申請案始於102年5月3日核准，時序上並無倒
    置之問題，蓋於賴燕璋提出補償條件時，申請案根本尚未核
    准，是否核准變數仍然存在，是賴燕璋為使申請變更設計能
    順利通過，無奈之下乃向被告表示補償方案，其目的無非係
    意在行賄被告甚明。
三、退步言之，縱認為本件被告並未刁難，然本件提起公訴之意
    旨，係認為被告涉犯不違背職務收受賄賂之罪嫌，實則與被
    告實際上是否刁難並無關涉，其重點乃被告知悉行賄者係為
    順利通過申請審查始提議給予20萬元購置冷氣之替代方案，
    而被告為達上開目的，委由證人趙清德代為保管，證人趙清
    德實為被告手足之延伸，被告確實已收受該賄賂。原判決認
    事用法尚嫌未洽，請將原判決撤銷，更為適當合法之判決等
    語。
四、檢察官另提出蒞庭補充理由書略以：被告同意現金代贈送冷
    氣機，並聯絡趙清德代收款項，即係期約完成之時。嗣趙清
    德於102年9月某日收受賴燕璋所交付內裝20萬元牛皮紙袋時
    ，隨即將牛皮紙袋交被告，被告拒收，仍交趙清德保管，被
    告就趙清德代其收受賄款之事實，即難諉為不知。又102年4
    月29日賴燕璋受李新彬之命，前去與被告協議時，賴燕璋建
    議改為給付現金20萬元，依據經驗法則，被告提議交由趙清
    德保管時，當已知建設公司縱使同意折價，亦不可能先行交
    付20萬元予購屋人，故被告於其時當已知該20萬元係高源公
    司所交付之賄款。因高源公司誤認被告有心刁難，致交付賄
    款。被告利用高源公司之誤認收受款項，仍應認具有對價關
    係。被告既將款項責由趙清德保管，且趙清德確已代為保管
    ，被告行為已屬收受賄款行為而成立犯罪等語。
玖、駁回上訴之理由：
一、按刑事訴訟法第161條第1項規定：檢察官就被告犯罪事實，
    應負舉證責任，並指出證明之方法。因此，檢察官對於起訴
    之犯罪事實，應負提出證據及說服之實質舉證責任，倘所提
    出之證據，不足為被告有罪之積極證明，或其闡明之證明方
    法，無從說服法官以形成被告有罪之心證，基於無罪推定之
    原則，自應為被告無罪判決之諭知。
二、經查，本案依公訴人所提出之證據資料，固可認定賴燕璋有
    收取李新彬交付之20萬元，再由賴燕璋交付趙清德，請其轉
    交被告等事實，然依前述，本件係賴燕璋主觀上認為圖說申
    請案遭到刁難、積壓，並因房屋議價未果，期以提供「贈送
    冷氣、提升建材」等方式，獲得被告同意未能議價成功之結
    果，並讓圖說申請順利通過，此僅係賴燕璋個人單方面主觀
    之想法，並無證據證明被告明知此情而有所認識，更無證據
    證明被告主觀上有允諾接受，並踐履職務上行為以資報償之
    意，則此「贈送冷氣、提升建材」之財物或利益，甚至其嗣
    後之變價替代「現金20萬元」，實難認為與被告先前審核本
    件圖說申請案之職務行為，具有對價關係，是被告辯稱主觀
    上沒有收受賄賂之犯意，自非無據。檢察官猶執前揭情詞提
    起上訴，惟其所列證據及卷內訴訟資料，經本院逐一剖析，
    參互審酌，仍無從獲得有罪心證，已俱如前述，檢察官未積
    極舉提新事證，僅就原審採證之職權行使再為爭執，核無理
    由，應予駁回。　
據上論斷，應依刑事訴訟法第368條，判決如主文。
本案經檢察官黃榮德提起公訴，檢察官鄭朝光提起上訴，檢察官
陳昱旗到庭執行職務。
中　　華　　民　　國　　109 　年　　7 　　月　　28　　日
                  刑事第二十三庭審判長法　官  李釱任
                                      法　官  梁耀鑌
                                      法　官  連育群
以上正本證明與原本無異。
檢察官如不服本判決，應於收受送達後20日內向本院提出上訴書
狀，惟須受刑事妥速審判法第9條限制。其未敘述上訴之理由者
，並得於提起上訴後20日內向本院補提理由書(均須按他造當事
人之人數附繕本)「切勿逕送上級法院」。
刑事妥速審判法第9條：
除前條情形外，第二審法院維持第一審所為無罪判決，提起上訴
之理由，以下列事項為限：
一、判決所適用之法令牴觸憲法。
二、判決違背司法院解釋。
三、判決違背判例。
刑事訴訟法第 377 條至第 379 條、第 393 條第 1 款之規定，
於前項案件之審理，不適用之。
                                      書記官  廖紫喬
中　　華　　民　　國　　109 　年　　7 　　月　　28　　日